【裁判字號】    97,消債更,483
【裁判日期】    980204
【裁判案由】    更生事件
【裁判全文】
臺灣板橋地方法院民事裁定           97年度消債更字第483號
聲  請  人  乙○○
代  理  人  鄧敏雄律師
上列當事人依消費者債務清理條例聲請更生程序事件，本院裁定
如下：
    主  文
更生駁回。
聲請費用由聲請人負擔。
    理  由
一、聲請意旨略以：聲請人前於民國95年間與各債權銀行就無擔
    保債務成立協商，約定聲請人每月應返還新台幣（以下同）
    38,571元，利率9.88% ，並分60期償還，是以聲請人每月應
    還款金額幾與每月收入相當，於扣除其自身與應受扶養親屬
    每月基本生活開銷後，殆無可能依約償還，在此情況下，實
    無餘力再遵約履行，致使繼續履行協商內容有重大困難，而
    此事由並非聲請人主觀上惡意不履行協議，實係客觀上確有
    不可歸責於債務人之事由，為此聲請更生等語。
二、按債務人與金融機構協商成立者，不得聲請更生或清算，但
    因不可歸責於己之事由，致履行顯有重大困難者，不在此限
    ；本條例施行前，債務人依金融主管機關協調成立之中華民
    國銀行公會會員辦理消費金融案件無擔保債務協商機制與金
    融機構成立之協商，準用前項之規定，消費者債務清理條例
    第151 條第5 項、第6 項分別定有明文。又聲請更生或清算
    不合程式或不備其他要件者，法院應以裁定駁回之，但其情
    形可以補正者，法院應定期間先命補正，復為同條例第8 條
    所明定。次按，債務人與金融機構協商成立者，除因不可歸
    責於己之事由，致履行顯有重大困難外，不得聲請更生或清
    算，其立法意旨在避免債務人就已成立之協商任意毀諾，濫
    用更生或清算之債務清理程序，蓋因債務清償方案乃係經當
    事人行使程序選擇權所為之債務清理契約，債務人自應受其
    拘束，故債務清償方案成立後，債務人即應按其條件履行，
    不得任意毀諾，僅於其後因情事變更，致該方案履行困難甚
    或履行不能，且債務人就此並無可歸責之事由時，始能聲請
    更生或清算。
三、經查：
    (一)查聲請人表示其曾參與銀行公會會員辦理消費金融案件債
      務協商機制，與最大債權金融機構中國信託商業銀行成立
      協商等語，有其提出之協議書、無擔保債務還款計劃表等
      影本各1 份附卷可稽，是本件聲請人向本院聲請更生，須
      符合有本條例第151 條第5 項但書「因不可歸責於己致履
      行顯有重大困難之事由」之要件，方為適法。
    (二)再聲請人於聲請狀之「財產及收入狀況說明書」內記載聲
      請人迄今任職於文隆服務股份有限公司，每月可得薪資約
      40,000元，並提出其95暨96年度綜合所得稅各類所得資料
      清單為證。若聲請人上開記載屬實，則聲請人之工作及收
      入狀況即皆屬穩定，且協商成立時與毀諾時之薪資數額並
      無巨大差異。雖聲請人主張每月應還款金額幾與每月收入
      相當，惟聲請人尚名下有數筆不動產，係坐落臺北縣鶯歌
      鎮○○○段665 地號、臺北縣鶯歌鎮○○○段84建號、臺
      北縣鶯歌鎮○○○段84-3號田賦等資產，且本件聲請人未
      舉證於協商成立後，有何新發生不可歸責於己之事由致履
      行協商顯有重大困難之事實，而聲請人所列之日常生活支
      出，乃聲請人於協商成立當時可得預見，其盱衡自己之經
      濟狀況，仍願簽署協議書，自應依協議條款履行，難謂其
      於協商成立後，有新發生不可歸責於聲請人之事由致履行
      協商顯有重大困難之情事。
    (三)按受扶養權利者，以不能維持生活而無謀生能力者為限，
      民法第1117條第1 項定有明文，又同條第2 項規定，前項
      無謀生能力之限制，於直系血親尊親屬不適用之，即直系
      血親尊親屬受扶養者，仍須以不能維持生活者為限（最高
      法院87年台上字第1696號判決意旨參照）。聲請人之父許
      峰媒及其配偶甲○○每月均領有臺北縣政府核發生活津貼
      分別為每月6,000 元及4,000 元名下有數筆不動產，有臺
      北縣政府函覆北府社老字第097847420 號函在卷可憑，且
      聲請人並未釋明父及其配偶有何不能維持生活之情事，亦
      未提出有實際支出扶養費之證明，故難認每月有此筆扶養
      費之支出；聲請人將父及配偶列為受扶養人，並主張其須
      每月支出扶養費，顯難採信。
四、按依債務人與金融機構協商成立者，除非因不可歸責於己之
    事由，致履行顯有重大困難，否則不得聲請更生或清算，債
    清條例第151 條第5 項規定意旨甚明。是債務清償方案成立
    後，固由債務人按其條件履行，惟需於其後發生情事變更，
    在清償期間收入或收益不如預期，致該方案履行困難甚或履
    行不能，因不可歸責於己，始能聲請更生或清算。此項規定
    旨在避免債務人任意毀諾已成立之協商，濫用更生或清算之
    裁判上債務清理程序，蓋以債務清償方案係經當事人行使程
    序選擇權所為之債務清理契約，債務人應受該成立之協議所
    拘束。債務人既已與金融機構協商成立，如認該協商方案履
    行有其他不適當情形，自仍應再循協商途徑謀求解決。是查
    ，
    本件聲請人前經協商時，其收入情況與本件聲請時未有明顯
    不同，既無情事變更，且無重大履行困難之處。又債務人既
    有固定收入之履行能力，縱有履行不便，亦得經由個別債權
    銀行協商程序以求適當履債，準此，堪認債務人尚乏不可歸
    責於己致履行顯有重大困難之情形可言。另依前開立法理由
    可知，上述債務清償方案既經當事人選擇並採為清償之方式
    ，債務人即應受該協議之拘束，如有無法履行之情事，當再
    循協商機制謀求解決，是在無任何情事變更的情況之下，聲
    請人單方面決定拒不履行協商條件，顯無理由，是其主張與
    「不可歸責於己之事由致履行顯有重大困難」之要件並不相
    符，足認前開聲請人之主張尚無理由，堪認聲請人尚乏不可
    歸責於己致履行顯有重大困難之情形。
五、綜上所述，本件聲請人既無消債條例第151 條第5 項但書所
    規定不可歸責於己之事由，依原協商條件履行亦非顯有重大
    困難，其向本院聲請更生，應屬聲請之要件不備，且該欠缺
    又無從補正，依首揭條文之意旨，自應駁回其更生之聲請，
    爰裁定如主文。
中    華    民    國    98    年    2     月    4     日
                  民事第二庭    法      官   李行一
上為正本係照原本作成
如不服本裁定，應於裁定送達後10日內，以書狀向本院提出抗告
，並繳納抗告費新臺幣1 千元
中    華    民    國    98    年    2     月    4     日
                                書  記  官   蔡於衡

司法院資訊處製作；財團法人民間司法改革基金會備份。
